臺灣高等法院臺南分院民事判決
111年度上字第124號
上  訴  人   正得建設股份有限公司
                   
兼法定代理人 黃鈴惠

共      同
訴訟代理人   蘇清恭律師
被上訴人     黃聖博

訴訟代理人   洪茂松律師
上列當事人間請求土地所有權移轉登記等事件，上訴人對於中華
民國111年3月11日臺灣臺南地方法院第一審判決（110年度訴字
第508號），提起上訴，並為訴之追加及減縮，本院於111年8月2
5日言詞辯論終結，判決如下：
    主  文
原判決關於駁回上訴人黃鈴惠後開第二項之訴部分，及該部分假
執行之聲請暨命負擔訴訟費用之裁判均廢棄。
被上訴人應給付上訴人黃鈴惠新臺幣參佰伍拾萬元，及自民國11
0年4月30日起至清償日止，按週年利率百分之五計算之利息。
上訴人正得建設股份有限公司之上訴駁回。
廢棄部分，第一、二審（含追加之訴）訴訟費用由被上訴人負擔
。駁回上訴部分，第二審訴訟費用由上訴人正得建設股份有限公
司負擔。
本判決第二項所命給付部分，於上訴人黃鈴惠以新臺幣壹佰壹拾
陸萬柒仟元為被上訴人供擔保後，得假執行。但被上訴人如以新
臺幣參佰伍拾萬元為上訴人黃鈴惠預供擔保，得免為假執行。
    事實及理由
一、按在第二審為訴之變更或追加，非經他造同意，不得為之，
    但請求之基礎事實同一、減縮應受判決事項之聲明者，不在
    此限，民事訴訟法第446條第1項但書、第255條第1項第2、3
    款定有明文。次按不變更訴訟標的，而補充或更正事實上或
    法律上之陳述者，非為訴之變更或追加，同法第256條亦有
    明文。本件上訴人正得建設股份有限公司（下稱正得公司）
    於原審就被上訴人應將坐落臺南市○○區○○段000地號土地（
    下稱系爭000地號土地）所有權應有部分3萬分之440移轉登
    記予正得公司部分，於原審依借名登記、侵權行為之法律關
    係，以選擇合併之方式，請求擇一為勝訴之判決，於本院補
    充借名登記部分依繼承之法律關係為請求（見本院卷第106
    頁），核屬補充法律上之陳述，非為訴之追加；又上訴人黃
    鈴惠於原審依消費借貸、不當得利之法律關係，以選擇合併
    之方式，擇一請求被上訴人給付黃鈴惠新臺幣（下同）350
    萬元，及自民國（下同）107年12月14日起至清償日止加計
    法定遲延利息，嗣於本院中追加依委任之法律關係為請求（
    見本院卷第106至107頁），並減縮利息起算日自起訴狀繕本
    送達翌日即110年4月30日起之法定遲延利息，新訴及原訴之
    社會基礎事實同一，且屬減縮應受判決事項之聲明，依前揭
    規定，均應予准許。
二、本件上訴人正得公司、黃鈴惠主張：㈠系爭000地號土地原為
    正得公司所有，借名登記在訴外人即前法定代理人即黃鈴惠
    胞兄黃重憲個人名下，嗣黃重憲於104年12月16日死亡後，
    系爭000地號土地由其繼承人即被上訴人、林卉庭、黃雅靖
    分割繼承，被上訴人自應繼承黃重憲與正得公司之借名登記
    契約，被上訴人於107年3月29日將系爭000地號土地所有權
    應有部分3萬分之4301信託移轉予正得公司，實為歸還正得
    公司之行為，並陸續配合正得公司過戶予購屋者，詎被上訴
    人於108年8月7日發函終止信託關係，擅將所餘應有部分3萬
    分之440塗銷信託登記並回復登記至其名下，實已侵害正得
    公司之所有權，正得公司自得類推適用委任之法律關係，以
    起訴狀繕本送達向被上訴人終止前開借名登記契約，並依借
    名登記及繼承、侵權行為之法律關係，擇一請求被上訴人將
    系爭000地號土地所有權應有部分3萬分之440移轉登記予正
    得公司。㈡被上訴人以坐落臺南市○○區○○段00○00地號土地及
    其上同段0000建號建物即門牌號碼臺南市○○區○○00街000巷0
    0號房屋（下合稱系爭房地），向訴外人張瓊文借款350萬元
    （下稱系爭350萬元借款），並設定第二順位抵押權為擔保
    。然被上訴人無力還款，遂與黃鈴惠約定由黃鈴惠代償系爭
    350萬元借款後，被上訴人則將系爭房地交由黃鈴惠代為出
    售，再以所得價款償還黃鈴惠，及約定每月1分（週年利率
    百分之12）之利息。黃鈴惠遂於107年12月14日簽發付款銀
    行京城商業銀行股份有限公司（下稱京城銀行）○○分行、面
    額350萬元之支票（下稱系爭支票），交付張瓊文代被上訴
    人清償系爭350萬元借款，被上訴人並於107年12月20日將系
    爭房地信託移轉登記予正得公司，作為黃鈴惠代償系爭350
    萬元借款之擔保。被上訴人竟於109年3月22日擅自塗銷上開
    信託登記、回復自己名下，並將系爭房地轉售他人，經黃鈴
    惠發函催告被上訴人返還系爭350萬元借款，然被上訴人均
    置之不理，是黃鈴惠自得依消費借貸、不當得利之法律關係
    ，擇一請求被上訴人返還系爭350萬元借款，及自107年12月
    14日起至清償日止，按週年利率百分之12計算之利息。㈢被
    上訴人於107年2月7日向正得公司借款30萬元，迄未還款，
    依消費借貸、不當得利之法律關係，擇一向被上訴人請求返
    還。㈣正得公司前曾借用被上訴人名義購買土地，並向京城
    銀行○○分行辦理定存200萬元，作為購買土地之資力證明，
    及辦理貸款購買土地，正得公司遂於108年2月19日從京城銀
    行帳戶匯出200萬元，200萬元定存單由黃鈴惠保管，正得公
    司與被上訴人間就系爭200萬元定存單有借名登記關係，詎
    被上訴人竟盜領上開200萬元定存款，已侵害正得公司權利
    ，正得公司依借名登記、不當得利之法律關係，向被上訴人
    請求返還。㈤被上訴人前曾向黃鈴惠借用其所有之車牌號碼0
    00-0000號自用小客車，並於借用期間多次違規，拒不繳納
    罰鍰，黃鈴惠代繳罰鍰共計2萬8,710元，自得依侵權行為、
    不當得利之法律關係，擇一請求被上訴人返還2萬8,710元等
    情。爰依㈠借名登記、侵權行為之法律關係，以選擇合併之
    方式，擇一求為判命被上訴人應將系爭000地號土地所有權
    應有部分3萬分之440移轉登記予正得公司；㈡消費借貸、不
    當得利之法律關係，以選擇合併之方式，擇一求為判命被上
    訴人給付正得公司30萬元，及自起訴狀繕本送達翌日起至清
    償日止，按週年利率百分之5計算之利息；㈢借名登記、不當
    得利之法律關係，以選擇合併之方式，擇一求為判命被上訴
    人給付正得公司200萬元，及自起訴狀繕本送達翌日起至清
    償日止，按週年利率百分之5計算之利息；㈣消費借貸、不當
    得利之法律關係，以選擇合併之方式，擇一求為判命被上訴
    人給付黃鈴惠350萬元，及自107年12月14日起至清償日止，
    按週年利率百分之12計算之利息；㈤侵權行為、不當得利之
    法律關係，以選擇合併之方式，擇一求為判命被上訴人應給
    付黃鈴惠2萬8,710元，及自起訴狀繕本送達翌日起至清償日
    止，按週年利率百分之5計算之利息之判決（原審判命被上
    訴人給付黃鈴惠1萬2,000元本息，並駁回上訴人其餘之訴，
    上訴人分別就其敗訴中㈠、㈣部分，聲明不服，提起上訴，其
    餘部分未據上訴，業已確定）。並上訴聲明：㈠原判決關駁
    回後開第二項⒈⒉之訴部分，及⒉部分假執行之聲請暨命訴訟
    費用負擔之裁判均廢棄。㈡上廢棄部分：⒈被上訴人應將系爭
    000地號土地所有權應有部分3萬分之440移轉登記予正得公
    司；⒉被上訴人應給付黃鈴惠350萬元，及自110年4月30日起
    至清償日止，按週年利率百分之5計算之利息。
三、被上訴人則以：㈠系爭000地號土地為黃重憲生前於102年9月
    24日向華興建設有限公司（下稱華興公司）購買，當時正得
    公司尚未設立登記，自不可能與黃重憲就系爭000地號土地
    成立借名登記關係。黃重憲擔任正得公司負責人期間，曾由
    其出資1,300萬元、由黃鈴惠及訴外人分別出資500萬元、10
    0萬元合資興建仁德建案，約定出售後再按各股東出資比例
    分配盈餘。黃重憲死亡後，系爭000地號土地所有權及仁德
    建案出資權利由繼承人林卉庭、黃雅靖及伊三人繼承。嗣伊
    為配合仁德建案之銷售，遂將其所有之系爭000地號土地應
    有部分信託登記予正得公司，以便於辦理土地過戶給購屋者
    ，並非基於正得公司所主張之借名登記契約。惟仁德建案銷
    售迄今，伊按比例應可取得776萬元盈餘分配款，正得公司
    迄今未給付予伊，伊自得終止上開信託契約，並將系爭000
    地號土地回復登記至伊名下。正得公司主張系爭000地號土
    地為其借用黃重憲名義辦理所有權登記，請求被上訴人於終
    止借名登記關係後移轉登記予正得公司，並無理由。㈡伊曾
    向張瓊文以系爭房地辦理抵押借款350萬元，並由黃鈴惠代
    為償還，然代償資金來源來自於正得公司之存款，並非黃鈴
    惠個人資金，伊亦否認與黃鈴惠間有協議向其借貸350萬元
    以代償系爭350萬元借款並約定月息1分之約定。伊雖將系爭
    房地辦理信託登記予正得公司，然並非用以擔保對黃鈴惠之
    任何債務，實乃因伊當時甫成年，社會經驗不足，才將系爭
    房地信託登記予正得公司管理使用，被上訴人為正得公司股
    東，縱被上訴人有從正得公司處收受任何款項，均是基於公
    司與股東間股權結算之結果。是以，伊並未向黃鈴惠借款35
    0萬元，其向伊請求返還，並無理由等語，資為抗辯。並答
    辯聲明：㈠上訴駁回。㈡對上訴人㈡⒉部分如受不利判決，願供
    擔保請准宣告免為假執行。
四、兩造不爭執之事項：
  ㈠上訴人正得公司於102年11月19日訂定公司章程，依同日發起
    人名簿所載，其發起人為黃重憲與黃吳柿，股數分別為80萬
    股、20萬股。上訴人正得公司於102年12月6日設立登記，依
    設立登記表所載，其董事長為黃重憲（持有80萬股）、董事
    為上訴人黃鈴惠（持有0股）、黃吳柿（持有20萬股），監
    察人為林卉庭（持有0股）。上訴人正得公司於103年3月3日
    為增資、發行新股、公司所在地變更、修正章程變更登記，
    依變更登記表所載，黃重憲之持股數變更為103萬股，上訴
    人黃鈴惠變更為27萬股，黃吳柿及林卉庭則未變動。黃重憲
    於104年12月16日死亡後，由上訴人黃鈴惠擔任上訴人正得
    公司之負責人迄今（見原審卷二第35至43、189至193頁，原
    審卷一第77至85頁）。
  ㈡訴外人華興公司與訴外人楊中川、楊中保102年6月4日簽訂不
    動產買賣契約書，由華興公司以1,982萬5,496元向楊中川等
    2人購買坐落系爭000地號土地。華興公司與黃重憲於102年9
    月24日就系爭000地號土地簽訂「承購權轉讓協議契約書」
    （下稱系爭契約書），總價款議定為1,800萬元，系爭000地
    號土地並於102年11月27日移轉登記予黃重憲（見原審卷一
    第91頁，原審卷二第111至117頁，原審補字卷第25至27頁）
    。
  ㈢黃重憲死亡後，其遺產由繼承人即被上訴人、林卉庭、黃雅
    靖繼承，上開繼承人並於105年1月30日簽訂遺產分割繼承協
    議書（下稱系爭協議書）。其中系爭000地號土地及同段000
    之0、000之0、000之0地號土地（均分割自系爭000地號土地
    ）由被上訴人、林卉庭、黃雅靖各自取得所有權應有部分3
    分之1（見原審補字卷第29至30頁）。
  ㈣被上訴人於106年9月間曾交付其個人印鑑證明及身分證予上
    訴人正得公司，作為配合上訴人正得公司於仁德建案將來房
    地過戶給購屋住戶登記之用。
  ㈤上訴人正得公司於黃重憲擔任負責人期間，分別於臺南市仁
    德區建築房屋（即仁德建案）、於臺南市安南區海中街建築
    房屋，其中仁德建案之基地即為系爭000地號土地。
  ㈥仁德建案係由黃重憲出資1,300萬元、上訴人黃鈴惠出資500
    萬元、訴外人黃月貞出資100萬元。黃重憲死亡後其出資權
    並由繼承人林卉庭、黃雅靖及被上訴人所繼承。
  ㈦上訴人正得公司曾就仁德建案之盈餘分配事項，與林卉庭於
    108年4月30日簽訂協議書（如原審補字卷第45頁所示）、不
    動產買賣契約書（如原審補字卷第49頁所示），前開文件形
    式上為真正。
  ㈧被上訴人於107年3月29日申請將系爭000地號土地（權利範圍
    3萬分之5839）、同段000之0地號土地（權利範圍3分之1）
    、000之0地號土地（權利範圍36分之1），辦理信託登記予
    上訴人正得公司，於107年3月31日登記完畢，並由上訴人正
    得公司過戶予購屋者，迄至109年7月8日，被上訴人就系爭0
    00地號土地所有權應有部分僅剩3萬分之440。而林卉庭、黃
    雅靖就上開土地之所有權應有部分則未信託予上訴人正得公
    司（見原審補字卷第39、43頁，原審卷一第99至105頁）。
  ㈨被上訴人於107年3月29日申請將繼承自黃重憲之門牌號碼臺
    南市○○區○○路0段000號未辦理保存登記房屋之基地，即臺南
    市○○段0000地號（原○○段0000地號）、同段0000地號（原○○
    段0000地號）、同段0000地號（原○○段0000之1地號）3筆土
    地辦理信託登記予上訴人正得公司，於107年3月31日登記完
    畢（見原審卷一第107至113頁）。
  ㈩被上訴人於107年12月14日申請將繼承自黃重憲之坐落臺南市
    ○○區○○段00○00地號土地及坐落其上同段0000建號建物即門
    牌號碼臺南市○○00街000巷00號房屋（即系爭房地）辦理信
    託登記予上訴人正得公司，於107年12月20日登記完畢（見
    原審卷一第115至121頁）。
  被上訴人與上訴人正得公司辦理前三項信託約定時，就德崙
    段土地及星鑽段房地均約定「信託目的：管理、買賣、出租
    、收益」，就金城段房地約定「信託目的：管理、租賃、買
    賣信託不動產之所有事項」，該三項信託均約定「受益人姓
    名：黃聖博」、「信託關係消滅時，信託財產之歸屬人：黃
    聖博」（見原審卷一第99至121頁）。
  黃重憲生前持有上訴人正得公司股份103萬股，經其全體繼承
    人協議分割，約定由林卉庭及黃雅靖各取得34萬股、由被上
    訴人取得35萬股。但上訴人正得公司辦理黃重憲持股繼承登
    記時，將股東名冊變更記載為：林卉庭、黃雅靖均各持股51
    5,000股，被上訴人則未記載持有股份。嗣經被上訴人提起
    訴訟，經臺灣臺南地方法院108年度訴字第1531號民事判決
    認：「被告黃雅靖應將所有被告正得公司之持股其中175,00
    0股移轉登記予原告黃聖博。被告正得公司應就上列所載原
    告黃聖博股份，變更公司股東名簿之記載。被告正得公司應
    就林卉庭同意所有其中175,000股份移轉登記予原告黃聖博
    ，變更公司股東名簿之記載」等語。該判決並已確定（見原
    審卷一第123至129頁）。
  被上訴人向張瓊文借款350萬元，並以系爭房地設定第二順位
    抵押權予張瓊文。
  上訴人黃鈴惠於107年12月14日開立付款銀行京城銀行○○分行
    ，面額350萬元之支票（即系爭支票）予張瓊文，代償系爭3
    50萬元借款（見原審調字卷第55至59頁）。
五、兩造爭執之事項：
  ㈠上訴人正得公司依借名登記及繼承、侵權行為之法律關係，
    擇一請求被上訴人將系爭000地號土地所有權應有部分3萬分
    之440移轉登記予上訴人正得公司，有無理由？
  ㈡上訴人黃鈴惠依消費借貸、委任或不當得利之法律關係，擇
    一請求被上訴人給付350萬元本息，有無理由？
六、得心證之理由： 
  ㈠上訴人正得公司依借名登記及繼承、侵權行為之法律關係，
    擇一請求被上訴人將系爭000地號土地所有權應有部分3萬分
    之440移轉登記予上訴人正得公司，有無理由？
　⒈按不動產物權經登記者，推定登記權利人適法有此權利，民
    法第759條之1第1項定有明文。次按稱借名登記者，謂當事
    人約定一方將自己之財產以他方名義登記，而仍由自己管理
    、使用、處分，他方允就該財產為出名登記之契約。其成立
    側重於借名者與出名者間之信任關係，性質上應與委任契約
    同視。倘其内容不違反強制、禁止規定或公序良俗者，固應
    賦予無名契約之法律上效力，並類推適用民法有關委任之規
    定。惟其究屬於非典型契約之一種，故仍須雙方當事人，就
    一方將自己之財產以他方名義登記，而仍由自己管理、使用
    、處分，他方允就該財產為出名登記，相互為合致之意思表
    示，其契約始克成立。又不動產登記當事人名義之原因原屬
    多端，主張借名登記者，應就該借名登記之事實負舉證責任
    。亦即主張有借名委任關係存在事實之原告，於被告未自認
    下，須就此項利己事實證明至使法院就其存在達到確信之程
    度，始可謂已盡其依民事訴訟法第277條前段規定之舉證行
    為責任。
　⒉查，訴外人華興公司於102年6月4日以1,982萬5,496元向訴外
    人楊中川、楊中保購買系爭000地號土地，嗣黃重憲於102年
    9月24日以總價款1,800萬元與華興公司簽訂系爭契約書，受
    讓上開買賣之權利義務，而於102年11月27日以買賣為原因
    登記為系爭000地號土地之所有權人（見兩造不爭執之事項㈡
    ）。又正得公司係於102年11月19日訂定公司章程，依同日
    發起人名簿所載，其發起人為黃重憲與黃吳柿，股數分別為
    80萬股、20萬股，至102年12月6日始經核准設立登記（見兩
    造不爭執之事項㈠），依前項土地買賣及登記之情形觀之，
    黃重憲於102年9月24日係以個人名義與華興公司簽訂系爭契
    約書，並非以正得公司法定代理人之身分簽訂，且當時正得
    公司尚未經核准設立登記，並無公司法人格存在，無法為權
    利主體，復尚未訂立公司章程，亦非設立中公司先取得財產
    而借用發起人或主要股東名義之行為，正得公司自不可能於
    109年9月24日就系爭000地號土地以權利義務主體與黃重憲
    成立借名登記契約，足認正得公司主張伊與黃重憲間就系爭
    000地號土地間有借名登記之契約存在乙節，難認有據。　
    　
　⒊另證人黃安頓（華興公司負責人）於原審雖證稱：「（《請求
    提示訴字卷二第111頁不動產買賣契約書。》上開所示不動產
    買賣契約書上的『黃安頓』是否是你的印章?）是。華興建設
    公司是我開立的，契約書上『黃安頓』是我的印章沒錯，我是
    向楊中川、楊中保購買土地，我當時好像買200多坪。他們
    兄妹拜託我讓他們建設，叫我給他們機會，他們要共同建設
    ，我算一算我資力不太夠，所以我就說好，讓給他們去建設
    。……我比較少跟哥哥接觸，都是跟妹妹。……（向你買這塊地
    是誰有出錢，你是否知道？）我不知道誰出錢，但是都是黃
    鈴惠拿給我……（《請求提示補字卷25頁起訴狀甲證1承購權轉
    讓協議契約書》是否有印象這張契約書是你簽的？）我跟他
    哥哥簽的。（你剛剛說都是妹妹黃鈴惠跟你接觸，為何簽約
    時不是與黃鈴惠簽約，而是跟黃重憲簽約？）他們兄妹說要
    共同建設，我就有接觸到，他們有拿訂金給我。（他哥哥黃
    重憲有跟你接觸嗎？）有。不然怎麼會簽約是簽『黃重憲』。
    ……（簽這張承購權轉讓協議契約書的時候才有接觸到黃重憲
    嗎？）簽這張契約之前也看過黃重憲很多次，看過兩、三次
    。他有來拜託我這塊地讓他和他妹妹共同建設。（你簽這張
    承購權轉讓協議契約書，黃重憲要給你多少錢？）我忘記實
    際多少錢，我只記得有拿到票、現金，總共幾百萬，有無五
    百萬我不知道，但是沒有到一仟萬。……（你與黃重憲簽立承
    購權轉讓協議契約書，第一次款兩張支票共170萬下面你有
    簽名，所以黃重憲這次是把錢給你？）這個有給我。」乙節
    （見原審卷二第136至144頁），然僅能證明黃鈴惠、黃重憲
    均曾出面洽談系爭000地號土地之承購轉讓事宜，並不能證
    明土地購買資金來源、買賣是否與嗣後設立之正得公司相關
    乙情，故上訴人黃鈴惠主張系爭000地號土地為伊與黃重憲
    共同出資承購，乃正得公司借名登記在黃重憲名下乙節，難
    認有據。
　⒋上訴人正得公司主張：被上訴人之前均配合伊就系爭000地號
    土地所有權應有部分辦理信託登記，可見被上訴人係以信託
    登記方式將系爭000地號土地返還予伊，足以證明伊為系爭0
    00地號土地之實際所有權人乙節。惟查：按不動產信託登記
    之原因所在多有，並非就不動產有信託登記之事實，信託人
    與受託人間即存有借名登記之法律關係。查，系爭000地號
    土地為被上訴人分割繼承取得所有權應有部分3分之1，其於
    107年3月31日將所有權應有部分辦理信託登記予正得公司（
    見兩造不爭執之事項㈧）。又同為黃重憲繼承人之林卉庭、
    黃雅靖，就其等繼承自黃重憲之系爭000地號土地所有權之
    應有部分各3分之1，並未辦理信託登記予正得公司（見兩造
    不爭執之事項㈢、㈧），是倘系爭000地號土地確為正得公司
    借用黃重憲名義登記，黃重憲之其他繼承人林卉庭、黃雅靖
    應會與被上訴人同時信託登記予正得公司，始為合理。況依
    被上訴人與正得公司就系爭000地號土地所為之信託約定，
    其受益人、信託關係消滅時信託財產之歸屬人均為被上訴人
    （見兩造不爭執之事項），核屬自益信託性質，被上訴人
    自得隨時終止信託契約，請求將信託財產歸屬於己，倘正得
    公司確為系爭000地號土地之實際所有權人，則於信託終止
    後之財產歸屬人，理應歸屬於正得公司而非被上訴人，由此
    ，足認正得公司前開主張，應屬無據。
　⒌上訴人正得公司又主張：系爭000地號土地及其上之建物出售
    時之相關稅費係由伊負責繳納為由，足認伊為系爭000地號
    土地之實際所有權人乙節，並提出臺南市政府財政稅務局10
    7年房屋稅繳款書、土地增值稅繳款書為證（見原審卷一第4
    93至497頁）。然參酌正得公司提出之建築改良物所有權買
    賣移轉契約書、土地所有權買賣移轉契約書（見原審卷一第
    487至491頁）所載，可知正得公司係基於仁德建案房地買賣
    契約之實際出賣人而負有上開土地增值稅、房屋稅繳納義務
    ，尚難憑此推論正得公司為系爭000地號土地之實際所有權
    人。正得公司復未能提出其他證據以實其說，自難認其與黃
    重憲間就系爭000地號土地有何借名登記契約關係存在。  
　⒍至被上訴人抗辯：系爭000地號土地為黃重憲個人出資購買，
    買賣價金第一期款項是由黃重憲以其該段時間擔任負責人之
    聯誠纖維有限公司（下稱聯誠公司）簽發之100萬元支票、
    友人黃柏元簽發之70萬元支票支付乙節，業據其提出聯誠公
    司商工登記資料可稽（見原審卷一第87頁），核與卷內系爭
    契約書、分期付款明細表及後附支票影本相符（見原審補字
    卷第25至27頁），是被上訴人抗辯：黃重憲為系爭000地號
    土地所有權人乙節，應非無據。
　⒎又系爭000地號土地為被上訴人分割繼承取得所有權應有部分
    3分之1，其於107年3月31日辦理信託登記予正得公司後，又
    終止信託關係，於109年3月23日就所有權應有部分3萬分之4
    40塗銷信託登記，回復登記為自己所有（見兩造不爭執之事
    項㈧），並於109年4月28日出賣與他人，乃合法權利之行使
    ，自未侵害正得公司之權利，正得公司主張被上訴人侵害其
    權利乙節，乃屬無據。
　⒏上訴人正得公司固主張：依民間之建築慣例，由其嗣後設立
    登記之公司負責人黃重憲出面洽購訂立契約書，並在正得公
    司於102年12月6日設立登記前之102年11月27日暫先登記在
    負責人黃重憲名下，不可謂黃重憲為出資之個人，借名登記
    乃建築案場所慣用之常例，旨在減少稅金之支出乙節，然上
    訴人正得公司對其主張有所謂民間之建築慣例存在，並未舉
    證以實其說，難認有據。
　⒐綜上，上訴人正得公司既未能舉證證明其為系爭000地號土地
    之實際所有權人，與黃重憲生前存有借名登記契約關係，其
    依借名登記及繼承之法律關係，請求被上訴人將系爭000地
    號土地所有權應有部分3萬分之440移轉登記予正得公司，自
    屬無據。另正得公司並未舉證證明被上訴人有何侵權行為，
    其依侵權行為之法律關係，請求被上訴人將系爭000地號土
    地所有權應有部分3萬分之440移轉登記予正得公司，亦屬無
    據。
  ㈡上訴人黃鈴惠依消費借貸、委任或不當得利之法律關係，擇
    一請求被上訴人給付350萬元本息，有無理由？
  ⒈按債之清償，得由第三人為之。又就債之履行有利害關係之
    第三人為清償者，於其清償之限度內承受債權人之權利；民
    法第311條第1項前段、第312條前段分別定有明文。又受任
    人因處理委任事務，支出之必要費用，委任人應償還之，並
    付自支出時起之利息，受任人因處理委任事務，負擔必要債
    務者，得請求委任人代其清償，民法第546條第1、2項亦有
    定。是以第三人倘若係基於債務人之委任而代向債權人為清
    償者，則該第三人與債務人雙方間之債權債務關係即應適用
    委任之規定。
  ⒉查，被上訴人向張瓊文借款350萬元，並以系爭房地設定第二
    順位抵押權予張瓊文（見兩造不爭執之事項），上訴人黃
    鈴惠於107年12月14日開立付款銀行京城銀行○○分行，面額3
    50萬元之支票（即系爭支票）予張瓊文，代償系爭350萬元
    借款（見兩造不爭執之事項），此部分之事實，堪可認定
    。由此足認被上訴人確有委任上訴人黃鈴惠代其清償該系爭
    350萬元借款之情事，是上訴人黃鈴惠主張其係受被上訴人
    委任而為之代償系爭350萬元借款本息，即屬有據，堪認被
    上訴人與上訴人黃鈴惠間確存有委任關係。
  ⒊次查，上訴人黃鈴惠既受被上訴人委任而為被上訴人清償系
    爭350萬元借款本息，已如前述，此即上訴人黃鈴惠因處理
    委任事務，所支出之必要費用，被上訴人自有償還之義務，
    則上訴人黃鈴惠依委任之法律關係，請求被上訴人償還此部
    分代償系爭350萬元借款本息，即屬有據。
  ⒋又上訴人黃鈴惠主張依委任之法律關係，請求被上訴人給付
    此部分代償系爭350萬元本息，既為本院所憑採，已如前述
    ，則其另主張依消費借貸、不當得利之法律關係為同一內容
    給付之請求，即無再為審究論述之必要，附此敘明。　
七、綜上所述，上訴人黃鈴惠依委任之法律關係，請求被上訴人
    給付350萬元，及110年4月30日起至清償日止，按週年利率
    百分之5計算之利息之範圍內，應屬有據。正得公司依借名
    登記、繼承、侵權行為之法律關係，請求被上訴人將系爭00
    0地號土地所有權應有部分3萬分之440移轉登記部分，則屬
    無據，不應准許。原審就上開應予准許部分，為上訴人黃鈴
    惠敗訴之判決，並駁回黃鈴惠此部分假執行之聲請，自有未
    合，上訴意旨指摘原判決此部分不當，求予廢棄改判，為有
    理由，爰廢棄改判如主文第2項所示，並各依兩造之聲請，
    分別附條件為准或免為假執行之宣告。至上訴人正得公司前
    開請求不予准許部分，原審為其敗訴之判決，自無不合，上
    訴意旨指摘原判決此部分不當，求予廢棄改判，為無理由，
    應予駁回正得公司之上訴。
八、本件事證已臻明確，兩造其餘之攻擊或防禦方法及所用之證
    據，認均不足以影響本判決之結果，爰不逐一論列，附此敘
    明。
九、據上論結，本件黃鈴惠之上訴為有理由，正得公司上訴為無
    理由，依民事訴訟法第450條、第449條第1項、第79條、第7
    8條、第85條第1項但書、第463條、第390條第2 項、第392
    條第2項，判決如主文。
中　　華　　民　　國　　111 　年　 　9  　月　　15　　日
                  民事第三庭    審判長法  官  吳森豐

                                      法  官  孫玉文

                                      法  官  郭貞秀
上為正本係照原本作成。
被上訴人如不服本判決，應於收受送達後20日內向本院提出上訴
書狀，其未表明上訴理由者，應於提出上訴後20日內向本院補提
出理由書狀（均須按他造當事人之人數附繕本）上訴時應提出委
任律師或具有律師資格之人之委任狀；委任有律師資格者，另應
附具律師資格證書及釋明委任人與受任人有民事訴訟法第466條
之1第1項但書或第2項（詳附註）所定關係之釋明文書影本。如
委任律師提起上訴者，應一併繳納上訴審裁判費。
上訴人不得上訴。　　　　　　　　　　　　　　
中　　華　　民　　國　　111 　年　　9 　　月　　15　　日

                                      書記官  蘇玟心

【附註】
民事訴訟法第466條之1：
⑴對於第二審判決上訴，上訴人應委任律師為訴訟代理人。但上
  訴人或其法定代理人具有律師資格者，不在此限。
⑵上訴人之配偶、三親等內之血親、二親等內之姻親，或上訴人
  為法人、中央或地方機關時，其所屬專任人員具有律師資格並
  經法院認為適當者，亦得為第三審訴訟代理人。
民事訴訟法第466條之2第1項：
上訴人無資力委任訴訟代理人者，得依訴訟救助之規定，聲請第
三審法院為之選任律師為其訴訟代理人。